臺灣臺中地方法院民事判決　九十三年訴字第二○七九號
　　原　　　告　躍世紀不動產經紀有限公司
　　法定代理人　甲○○
　　訴訟代理人　劉北元律師
　　被　　　告　乙○○
右當事人間請求給付居間報酬事件，本院於民國九十四年四月二十九日言詞辯論終結
，判決如左：
    主      文
原告之訴及假執行之聲請均駁回。
訴訟費用由原告負擔。
    事實及理由
一、原告起訴主張：緣被告所有坐落台中市○○區○○段二七三地號土地欲出售，原
    告透過業務員劉振一（已於民國九十三年五月十二日死亡）之爭取，於九十三年
    三月一日與被告簽訂「不動產委託銷售契約書」，由被告委託原告銷售上開土地
    ，約定委託銷售期間自九十三年三月一日起至同年五月三十日止，服務報酬按實
    際成交價額百分之四計算。被告基於原告之服務，於九十三年三月三十日與訴外
    人丙○○簽立不動產買賣契約書，以新台幣（下同）四千九百七十九萬元之價格
    將該土地出售予丙○○。被告依約應給付原告一百九十九萬一千六百元之居間報
    酬，惟被告拒不履行，為此依系爭居間契約之法律關係，訴請被告給付等語。並
    聲明：(一)被告應給付原告一百九十九萬一千六百元，及自九十三年五月二十二日
    起至清償日止，按年息百分之五計算之利息。(二)願供擔保請准宣告假執行。
二、被告則以：被告原無出售系爭土地之意，是劉振一接受買主丙○○之委託，主動
    找被告商談購買系爭土地事宜，劉振一為向丙○○證明已與被告接觸，遂要求被
    告在「不動產委託銷售契約書」上簽名。系爭契約書上僅有委託人「乙○○」三
    字為被告所書立，其他之被告身分證字號、住址、電話等，被告均未填寫，而係
    原告事後自行加上，由此可見被告簽名之用意僅作為劉振一曾與被告洽談之證明
    ，並非同意委託原告公司銷售系爭土地等語資為抗辯。並答辯聲明：原告之訴及
    假執行之聲請均駁回。
三、兩造依民事訴訟法第二百七十條之一第一項第三款規定，整理並協議簡化爭點如
    下：
  (一)兩造不爭執之事實：
  1.被告所有坐落台中市○○區○○段二三七地號土地，於九十三年三月三十日，由
    原告業務員劉振一為仲介人，以每坪二十五萬元、總價四千九百七十九萬元之價
    格出售予訴外人丙○○。
  2.丙○○除向被告買受系爭土地外，另亦委託劉振一購入同段二三六、二三五、二
    三四、二三三、二三○地號土地，其買賣細節如下（依時間先後次序）：
    所有權人    土地地號    訂約時間    每坪價金          移轉登記時間
  (1)廖慶厚      二三六      3.２      十八萬五千元      4.１
  (2)廖慶華      二三五      3.２      十八萬五千元      4.１
  (3)被  告      二三七      3.      二十五萬元        5.７
  (4)廖春男      二三四      4.７      二十萬元          5.１０
  (5)廖春雄      二三三      4.７      二十萬元          5.１０
  (6)廖春福等    二三○      4.      二十一萬元        6.８
  3.丙○○買入前開六筆土地，均係委由劉振一為仲介人，並共給付仲介費八十四萬
    六千五百元予原告（於九十三年四月六日給付六十萬元，於九十三年六月十日給
    付四十四萬六千五百元，共給付一百零四萬六千五百元，惟原告於九十三年四月
    二十八日退還二十萬元予丙○○）。
  (二)本件爭點：
  1.兩造間就系爭不動產（二三七地號土地）之出賣，是否成立居間契約？即被告在
    原告業務員劉振一所提出之定型化契約「不動產委託銷售契約書」上之委託人欄
    內簽名，是否即與原告成立居間契約？
  2.兩造若成立居間契約，被告於簽訂系爭定型化契約時是否有合理之審閱期間？即
    該契約第五條有關服務報酬之約定，是否構成契約之內容？若不能構成契約之內
    容，原告得請求之居間契約報酬數額為何？
四、以下就兩造之爭點，敘述本院得心證之理由：
  (一)按契約因當事人意思表示一致而成立，為民法第一百五十三條第一項所明定。在
    具體個案中，判斷契約成立與否之重點，應為雙方是否均有受契約拘束之意思，
    及此意思於契約成立過程中是否已清楚明白顯現。而雙方是否皆有受契約拘束之
    意思，應綜合契約成立過程所顯示之事實，從客觀角度觀察，並依誠信原則及斟
    酌交易習慣合理認定之。若從交易過程所顯現之事實客觀觀察，足認雙方均無受
    契約拘束之意思，或一方無受契約拘束之意思，且此情形為他方所明知者，則縱
    使雙方已簽署書面，仍應認契約不成立。
  (二)本件被告抗辯其原無出售系爭土地之意願，係劉振一受買主丙○○之委託，主動
    找被告商談購買系爭土地事宜等情，核與證人丙○○到庭證述：「當初是原告躍
    世紀之職員劉振一說有一塊土地要賣，問我有沒有興趣，那塊土地是在本件土地
    的隔壁，劉振一說本件土地也有可能要賣，二塊土地一起買的話，更好，劉振一
    就去找本件地主談談看，第一次他回報每坪二十五萬元，我覺得太貴了，談到最
    後地主仍堅持每坪二十五萬元出售，所以就用這個價格成交。當初是由我委託劉
    振一去與地主洽談」、「（被告：請問證人，是否先以每坪十八萬元價格買了本
    件土地旁邊的我哥哥的土地後，再委託劉振一來向我買本件土地？）是的」、「
    （被告：劉振一有無告訴你，我這塊土地是祖產，不可能賣？）剛開始有」、「
    我是知道劉振一說地主（即被告）堅持要每坪二十五萬元才要賣」等語相符（見
    本院九十三年十二月九日準備程序筆錄第二、四頁），堪認被告前開所辯屬實，
    故原告主張：被告有意出售系爭土地，遂委託原告仲介云云，即非可採。
  (三)又依前述兩造不爭執之事實第(二)點（即丙○○買受相關土地情形），併參酌證人
    丙○○所證稱：「（依你所提出買賣契約書，你向被告買的土地價金比其他土地
    都貴，為何你仍同意購買？）是的，因為這塊土地是角地，如果買下來整筆規劃
    坪效比較好」、「（買這麼多土地作何用？）要蓋房子賣」、「（原告訴訟代理
    人：本件土地在你的規劃中是否非買不可？）大致上是如此，不買還是可以蓋，
    但是規劃起來比較不完整，將來賣出去的價格就比較不好，買下來後，出入停車
    位比較方便」等語（見本院九十四年三月三十一日準備程序筆錄第二、四頁），
    足見丙○○買受系爭土地及其他相鄰五筆土地之目的，在於建築房屋銷售，且因
    系爭土地具有關鍵位置，故其願以高出其他五筆土地甚多之價格購買。本件被告
    原先既無出售系爭土地之意願，而係由買主丙○○透過劉振一主動找被告洽談購
    買，且在被告所開價金高出其他五筆土地甚多之情形下，丙○○猶同意依被告所
    開條件買受，此際被告實無另行與原告訂立居間契約委託原告銷售並同意支付成
    交價額（四千九百七十九萬元）百分之四報酬（一百九十九萬一千六百元）之可
    能與必要，蓋以被告不論有無委託原告銷售，所能獲得之對價均相同，被告焉有
    願意支付近二百萬元報酬予原告致自己獲利減少之理？
  (四)另系爭土地買賣契約之訂立及所有權移轉登記係交由被告指定之代書賴麗媛所承
    辦乙節，為兩造所不爭執，因丙○○已委託原告仲介，倘依原告主張被告亦委託
    原告銷售，則在買賣雙方均委託同一居間人之情形下，應無再委任賴麗媛辦理締
    約及所有權移轉登記致需支出額外費用之必要。由被告另指定賴麗媛承辦系爭土
    地買賣契約之訂立及所有權移轉登記，可見被告應未委託原告仲介，且依證人賴
    麗媛所證述：「【（提示原證二不動產買賣契約）此契約是否由你辦理？經過情
    形？】此份不動產買賣契約書，是我辦的，我有代書資格。此份契約是在買主的
    公司簽立的，在場有買主、買主的先生、妹妹、會計、賣主和賣主的太太及劉振
    一，還有我，共計八個人。是賣主通知我到場：：簽約當天劉振一有去，劉振一
    是買方的介紹人。當天簽約時間簽了三個多小時；當時我有問劉振一說有沒有要
    在契約書上加註些什麼，劉振一說沒有；賣主有說他什麼費用都不要付，經過買
    賣雙方協商後，賣主說願意讓步付增值稅及鑑界費用，其他的他都不要付。這部
    分在記載在買賣契約其他欄位及第五條第三項；至於賣方不願意付的部分，依照
    我作代書的習慣，契約書上都只有記載要付的費用，所以沒有特別註明賣方不負
    擔的費用」、「賣主說他賣清，所有費用他都不付」等語（見本院九十三年十一
    月十八日準備程序筆錄第三、五頁），益徵被告於簽訂買賣契約時已向劉振一表
    明其並無依系爭委託銷售契約書所載內容支付居間報酬之意，而劉振一對此亦未
    表示反對意見，是被告所辯：伊在系爭契約書上簽名之用意僅作為劉振一曾與伊
    接洽之證明，並非同意委託原告公司銷售系爭土地等語，堪認與事實相符，而足
    採信。
  (五)原告雖再主張：由劉振一事後提供仲介服務之履行契約行為，足以推知兩造間確
    有委託銷售契約之存在云云，惟按居間契約乃指當事人約定一方為他方報告訂約
    機會，或為訂約媒介，他方給付報酬之契約（民法第五百六十五條規定參照）。
    在居間不動產買賣之情形，居間人可能係基於與出賣人間之居間契約而為媒介，
    亦可能係基於與買受人間之居間契約而為媒介。如前所述，系爭土地之買受人丙
    ○○與原告本已成立居間契約，是原告基於其與丙○○間之居間契約原即負有報
    告訂約機會或為訂約媒介之義務，自無從僅以劉振一仲介系爭土地買賣之行為，
    遽認被告與原告間亦有居間契約存在。原告雖又執證人丙○○所述：「買賣本件
    土地時，我向劉振一表示因為該土地價格太貴，所以這筆土地買賣我不支付佣金
    ，而且劉振一向賣主拿的佣金還要折讓退給我，劉振一有同意」等語，主張劉振
    一與被告間確有支付仲介佣金之約定，然證人丙○○就此已表示是因為劉振一沒
    有向伊收取本件土地之佣金，且事後還有退還一部分佣金，所以認為劉振一「應
    該」是退賣方佣金給伊等語（見本院九十四年三月三十一日準備程序筆錄第三頁
    ）。證人丙○○上開證詞既係出於個人猜想臆測之詞，自亦無從持以認定兩造間
    確有支付居間報酬之合意或事實。況原告事後退給丙○○之仲介費為二十萬元，
    已如前述，而本件原告請求被告給付之居間報酬為一百九十九萬一千六百元，遠
    超過原告退給丙○○之數額，益見原告事後退給丙○○仲介費，與兩造間是否有
    支付居間報酬之合意，二者並無關連。
五、綜上所述，本件被告雖在原告職員劉振一提供之定型化契約「不動產委託銷售契
    約書」上之委託人欄內簽名，但僅作為劉振一曾與其接洽之證明，並無受該契約
    拘束之意思，且此情形亦為劉振一所明知，是兩造間並未成立居間契約。從而，
    原告本於系爭委託銷售契約書第五條第一項約定，請求被告支付按成交價額百分
    之四計算之居間報酬一百九十九萬一千六百元，即無理由，應予駁回。又原告之
    訴既經駁回，其假執行之聲請即失所依附，應併予駁回。另本件既已認定兩造間
    就系爭土地並未成立居間契約，則被告就系爭定型化契約是否有合理之審閱期間
    ？該契約第五條第一項有關服務報酬之約定是否構成契約之內容等，即無審究之
    必要，附此敘明。
六、據上論結，原告之訴為無理由，依民事訴訟法第七十八條，判決如主文。
中　　　華　　　民　　　國　　九十四　　年　　　五　　　月　　　二十　　日
~B審判長法官　洪碧雀
~B      法官　陳添喜
~B      法官　羅智文
正本係照原本作成
如對本判決上訴，須於判決送達後廿日內向本院提出上訴狀
中　　　華　　　民　　　國　　九十四　　年　　　五　　　月　　　二十　　日
~B法院書記官
